【裁判字號】    89,上易,1459
【裁判日期】    891108
【裁判案由】    侵占等
【裁判全文】
臺灣高等法院高雄分院刑事判決    八十九年度上易字第一四五九號
    上  訴  人  丁○○
    即  被  告
    選任辯護人  顏宏斌
右上訴人因侵占等案件，不服臺灣高雄地方法院八十九年度易字第二六五九號中華民
國八十九年七月二十七日第一審判決（起訴案號：臺灣高雄地方法院檢察署八十九年
度偵緝字第四號），提起上訴，本院判決如左：
      主  文
原判決撤銷。
丁○○未指定犯人，而向該管公務員誣告犯罪，累犯，處有期徒刑參月，如易科罰金
以參佰元折算壹日。
丁○○被訴侵占部分無罪。
      事  實
一、丁○○前曾於民國八十五年間因違反稅捐稽徵法案件，經臺灣高雄地方法院判處
    有期徒刑四月確定，甫於八十六年七月三十一日易科罰金執行完畢。猶不知悔改
    ，於八十八年二月二十日，明知其已將以彰化銀行苓雅分行為付款人，帳號00
    0000000號，票號各為ＢＣ0000000、0000000、0000
    000、0000000號，面額分別為新臺幣（下同）一萬零一百四十八元、
    一萬零九百零四元、二萬元及四千五百元之支票四紙，交付乙○○（六十九年二
    月十一日生）、許詠淇（原名丙○○），用以支付工資或借款，並未遺失；詎竟
    意圖使他人受刑事處分，向高雄市票據交換所申報遺失，而由該所轉請警察局偵
    查不特定人侵占遺失物之罪嫌。嗣由乙○○之父高輝煌、許詠淇分持右揭票據提
    示而遭退票止付，始為票據交換所發現報警而查獲上情。
二、案經告訴人甲○○○（即乙○○之母，八十八年九月十七日告訴之時乙○○未滿
    二十歲）訴由高雄市政府警察局苓雅分局報請臺灣高雄地方法院檢察署檢察官偵
    查暨許詠淇訴由屏東縣警察局內埔分局陳請臺灣高等法院高雄分院檢察署核轉臺
    灣高雄地方法院檢察署檢察官偵查起訴。
      理  由
甲、被告未經指定犯人誣告部分：
一、訊據被告對於曾交付上開事實欄所載四紙支票交予乙○○、許詠淇作為支付工資
    或借款，嗣後被告曾向高雄市票據交換所申報遺失之事實固均不諱言，惟矢口否
    認有使他人受刑事處分，請警察局偵查不特定人侵占遺失物罪嫌之意圖。辯稱：
    伊因整本支票簿遺失，支票簿內有十幾張支票還沒有簽發，不知所交付之支票號
    碼，且伊詢問銀行人員，他們答覆不是失竊就是遺失，所以伊乃填寫遺失，伊實
    非故意云云。惟查：右揭事實業據被告於原審審理時坦承不諱，核與被害人乙○○、許詠淇指訴之情節相符，復有票據交換所退票理由單及右揭支票影本各四紙
    、掛失止付票據提示人資料查報表影本四紙、遺失票據申報書影本一紙及台灣銀
    行送金簿存根影本一紙附卷可佐。且被告曾於八十八年二月十一、二日向乙○○
    說支票遺失，要扣掉該三張支票票號，乙○○乃將該三張支票之票號在電話中唸
    給被告知道，被告說要將該三張支票扣掉，其他的支票再辦理止付，嗣後被告陸
    陸續續要乙○○不要將該三張支票提示，乙○○至八十八年八月十九日提示，方
    知該三張支票早在八十八年二月二十日止付等情，亦據告訴人陳高秀丹（即乙○○之母）於本院調查時指陳甚詳（見本院八十九年九月二十八日筆錄），被告既
    已將上開支票交付乙○○、許詠淇等人，顯然該四張支票並非遺失或失竊，自不
    得就該四張支票申報止付，致持票人無法提示兌領，被告所辯純係嗣後卸責之詞
    ，不足採信。本件事證明確，被告犯行足堪認定。
二、核被告所為，係犯刑法第一百七十一條第一項之未指定犯人誣告罪。被告丁○○
    前曾於民國八十五年間因違反稅捐稽徵法案件，經臺灣高雄地方法院判處有期徒
    刑四月確定，甫於八十六年七月三十一日易科罰金執行完畢，有臺灣高雄地方法
    院檢察署刑案資料查註紀錄及臺灣高等法院全國前案紀錄表各一紙附卷可稽，被
    告前受有期徒刑執行完畢，於五年內再犯本件最重本刑為有期徒刑以上之罪，為
    累犯，應依刑法第四十七條規定加重其刑。
三、原審對被告此部分據以論罪科刑固非無見，惟查：刑法第一百七十一條第一項之
    未指定犯人誣告罪之法定刑為一年以下有期徒刑、拘役或三百元以下罰金，而本
    件係諭知被告處有期徒刑三月，宣告刑在六個月以下，應諭知易科罰金之折算標
    準，且被告另涉犯之侵占罪嫌，亦經本院認與侵占罪之構成要不符，而不成立犯
    罪，如後所述，原審就此部分未諭知易科罰金之折算標準，即有違誤。被告矢口
    否認犯罪，提起上訴，雖無足取，然原判決此部分既有上開瑕疵可議，此部分自
    屬無可維持，即應就此部分予以撤銷改判。爰審酌被告犯罪之動機、目的、手段
    、所生之損害，僅與許詠淇達成和解協議，並經其當庭表示諒解，但未與告訴人
    陳高秀丹達成和解，獲得其諒解及犯罪後未能坦承犯行之態度等一切情狀，量處
    如主文第二項所示之刑，並諭知易科罰金之折算標準。
乙、侵占部分：
一、公訴意旨略以：被告丁○○於八十八年八月二十七日，將其所開設並擔任負責人
    之統順居體事業有限公司為發票人、面額為二十三萬元、發票日為八十八年九月
    七日、付款人為台灣銀行三多分行、帳號000000000號之支票乙紙借予
    戊○○使用。嗣該票據屆期，戊○○依約將上開票據款項存入該帳戶內，俾供持
    票者兌領，詎被告丁○○竟意圖為自己不法之所有，將上開款項悉數提領出來，
    侵吞入己並逃逸無蹤。後經持票者遵期提示，因存款不足遭退票後，旋通知戊○○，始獲悉上情。嗣被告丁○○案發後逃匿，經高雄地方法院檢察署通緝而於八
    十八年十二月三十一日為警緝獲，因認被告涉犯刑法第三百三十五條第一項之侵
    占罪嫌。
二、按犯罪事實應依證據認定之，無證據不得推定其犯罪事實；又被告犯罪不能證明
    者，應諭知無罪之判決，刑事訴訟法第一百五十四條、第三百零一條第一項分別
    定有明文。再認定不利於被告之事實，須依積極證據，茍積極證據不足為被告不
    利事實之認定時，即應為有利於被告之認定，更不必有何有利之證據；另認定犯
    罪事實所憑之證據，雖不以直接證據為限，間接證據亦包括在內；然而無論為直
    接證據或間接證據，其為訴訟上之證明，須於通常一般人均不致有所懷疑，而得
    以確信其為真實之程度者，始得據為有罪之認定，倘其證明尚未達到此一程度，
    而有合理性懷疑之存在時，事實審法院復已就其心證上理由予以闡述，敘明其如
    何無從為有罪之確信，因而為無罪之判決者，亦不得遽以自己片面之觀點，遽指
    其為違法，此有最高法院三十年上字第八一六號、七十六年臺上字第四九八六號
    刑事判例可資參照。又事實之認定應憑證據，如未能發現相當證據，或證據不足
    以證明，自不能以推測或擬制之方法，以為裁判基礎，最高法院著有四十年台上
    字第八六號判例可資參照。事實審法院對於證據之取捨，依法雖有自由判斷之權
    ，然積極證據不足證明犯罪事實時，被告之抗辯或反證縱屬虛偽，仍不能以此資
    為積極證據應予採信之理由，最高法院著有三十年上字第四八二號判例可資參照
    。按被害人所述被害情形，如無瑕疵可指，而就其他方面調查又與事實相符，則
    其供述固得據為判決之基礎；惟其供述本身，若與卷證資料不盡相符，或前後歧
    異時，則在此疑點未予究明之前，即不得採為論罪之根據，否則難謂為適法。另
    侵占罪之構成要件，第一須意圖為自己或第三人不法之所有，如行為人主觀上並
    無此不法所有之犯意時，即非可成立侵占罪；其次須有侵占行為，係指無權利人
    ，易為權利者，實施其對物之處分，作為其所有者而言，亦即易原之持有關係，
    而為所有之行為之謂；第三須所侵占者，須為持有他人之物。
三、公訴人認被告涉犯侵占罪嫌，係以被告於偵訊時之供述，核與告訴人戊○○指述
    之情節相符，並有支票及退票理由單、臺灣銀行送金簿存根影本各一紙在卷為證
    ，以為憑據。
四、訊據被告對於曾將上開統順居體事業有限公司為發票人、面額為二十三萬元、發
    票日為八十八年九月七日、付款人為台灣銀行三多分行、帳號00000000
    0號之支票乙紙交付戊○○，嗣後並曾自上開支票帳號內將二十三萬元領出之事
    實固不諱言，惟堅決否認有侵占犯行，辯稱：伊係與戊○○換票的，戊○○也簽
    發二十三萬元之支票交付伊，嗣伊於屆期時將票退還給他，還給他之後，伊係在
    八十八年九月七日中午將錢領出來的，係因伊認為自己的票打死沒有關係，但員
    工不能領不到薪水，廠商也不能領不到貨款，伊並非故意侵占該筆款項等語。
五、經查：
    （一）被告交付統順居體事業有限公司為發票人、面額為二十三萬元、發票日為
          八十八年九月七日、付款人為台灣銀行三多分行、帳號00000000
          0號之支票乙紙交付戊○○，而戊○○亦交付一紙由曾亦祥簽發之支票予
          被告之事實，為被告所承認，復經告訴人戊○○陳述在卷，顯然雙方互有
          交付對支票，應無疑義。而證人楊秀琴於本院調查時，經本院隔離訊問，
          楊秀琴之證詞無法證明被告與戊○○間確係換票關係，證人楊秀琴之證詞
          固難以採信。惟戊○○曾持由曾亦祥簽發之支票向陳曼如調現，最起碼一
          次，均有兌現之情，業經告訴人戊○○於本院調查時陳述無訛（見本院八
          十九年十月十二日筆錄），顯然曾亦祥所簽發之支票一向信用良好，而蔡
          勝雄此次係將被告所交付之上開支票持向陳曼如調現，亦經告訴人戊○○
          陳述明確，既戊○○原所持由曾亦祥簽發，且票信良好之支票向陳曼如調
          現，均未曾有不兌現之情形，則戊○○自可持由曾亦祥簽發之支票再向陳
          曼如調現，即可如願順利調取款項，而被告所交付戊○○之上開支票對陳
    曼如而言，係較陌生，且票信亦較曾亦祥所簽發之支票為低，則何須僅為
          陳曼如希望不要收同一人之票，即由戊○○向被告借票，再交付由曾亦祥
          簽發之支票予被告供作擔保，戊○○再將被告所交付之支票轉予陳曼如，
          如此大費周章，僅為陳曼如不希望收同一人之票，該項行為顯不符合情、
          理，自難認係戊○○向被告借票，被告所辯純係換票，尚非全無理由。
    （二）台灣銀行三多分行第000000000號帳號，係統順居體事業有限公
          司負責人即被告所有之事實，有支票暨退票理由單各一紙在卷為證（見八
          十八年度偵字第二三七五五號卷第五頁），由該帳號所簽發之支票是否兌
          現，自應由被告負擔該帳號之相關票據責任，而取得票據之戊○○須準備
          該紙支票數額之金錢以為支應，其所存入該帳號之金錢，並非交由被告持
          有保管，則被告並無易持有而為所有之可言，尚與上開侵占罪之構成要件
          有間，即難遽認被告侵占戊○○所存入之款項。而被告將上開支票一紙交
          付戊○○，且戊○○則將曾亦祥所簽發之支票交付被告，上開支票之所有
          權均已移轉於對方，尚難謂有互相持有之情況，亦難謂符合侵占罪之構成
          要件。
    （三）綜上所述，被告之上開行為既與侵占罪之構成要件有間，自難對被告科以
          侵占罪。被告與戊○○間應屬民事之糾葛，戊○○非不得循民事途經向被
          告請求。本案自不能僅憑公訴人所提出之證據，即認定被告觸犯侵占罪。
          被告之行為既與侵占罪之構成要件相悖，復查無其他積極證據足以證明被
          告確有侵占之行為，被告之侵占犯罪即屬不能證明。原審就此部分疏未詳
          究前情，遽為對被告科刑之判決，自非允洽，被告此部分上訴意旨，否認
          犯罪，指摘原判決不當，為有理由，應就此部分予撤銷改判，諭知被告此
          部分無罪。
據上論結，應依刑事訴訟法第三百六十九條第一項前段、第三百六十四條、第三百零
一條第一項、第二百九十九條第一項前段、刑法第一百七十一條第一項、第四十七條
、第四十一條、罰金罰鍰提高標準條例第一條前段、第二項，判決如主文。
本案經檢察官張其主到庭執行職務。
中    華    民    國     八十九     年      十一      月     八   日
                              臺灣高等法院高雄分院刑事第五庭
審判長法官  吳水木
                                        法官  惠光霞
                                        法官  陳朱貴
右正本證明與原本無異。
不得上訴。
                                      書記官  呂素珍
中    華    民    國     八十九     年      十一      月    十    日
附錄論罪科刑法條：
刑法第一百七十一條第一項
未指定犯人，而向該管公務員誣告犯罪者，處一年以下有期徒刑、拘役或三百元以下
罰金。
刑法第三百三十五條第一項
意圖為自己或第三人不法之所有，而侵占自己持有他人之物者，處五年以下有期徒刑
、拘役或科或併科一千元以下罰金。
                                                                        Ｄ


司法院資訊處製作；財團法人民間司法改革基金會備份。
